【裁判字號】    99,訴,210
【裁判日期】    990526
【裁判案由】    返還不當得利
【裁判全文】
臺灣臺北地方法院民事判決               99年度訴字第210號
原      告  丙○○
訴訟代理人  甲○○
被      告  乙○○
上列當事人間返還不當得利事件，本院於中華民國99年4 月30日
言詞辯論終結，判決如下：
    主  文
被告應給付原告新臺幣貳拾伍萬元。
原告其餘之訴駁回。
訴訟費用由被告負擔五分之二，餘由原告負擔。
本判決第一項得假執行。
    事實及理由
一、原告起訴主張：
    被告於郵局任職，而以職務之便，將原告所有之6 筆於郵局
    之定期儲金存單（分別為存單號碼：00000000，本金：新
    台幣（下同）20萬元﹔存單號碼：00000000，本金18萬元
    ﹔存單號碼：00000000，本金：10萬元﹔存單號碼：00
    000000，本金96萬元﹔存單號碼：00000000，本金：10萬
    元﹔存單號碼：00000000，本金20萬元）共1,766,495 元
    中途解約，部分金額轉存他人之帳戶、部分則以現金提領，
    僅匯回1,516,495 元，惟尚短缺25萬元。再者，因原告前出
    售其登記於被告名下之農地，該筆農地原係贈與予被告，所
    以原告將所受得之部分價金38萬元匯予被告，惟因現在生活
    不好，所以向被告請求返還該筆金額等語。為此爰依民法不
    當得利法律關係，提起本訴。並聲明：被告應給付原告63萬
    元。
二、被告則以：
    伊現雖任職於中華郵政公司，惟辦理提領轉存皆係由經辦人
    員接案，後由主管複核，再送往總公司儲匯處複核，必按規
    定有一定程序，伊不可能因辦理家人案件而省去必要手續，
    是伊確無趁職務之便侵吞原告之財產。又民國95年3 月6 日
    伊受原告之函示，因家中每個兄弟各分得25萬元之故，伊遂
    先扣除25萬元後，將原先92年至95年為原告處理而轉存伊之
    定存解約金1,516,495 元匯回原告所指定之臺灣銀行帳戶（
    帳號：000000000000）中，並無短少25萬元之情事。95年3
    月7 日訴外人甲○○則將上開帳戶中120 萬元轉匯予訴外人
    吳家塏，並提領47萬元。原告出售伊所有之農地後，至97年
    6 月3 日始因原告解約苗栗縣銅鑼鄉農會之2 張定存單，並
    自願將解約所得38萬元匯至伊之帳戶等語置辯。並聲明：原
    告之訴駁回。
三、兩造不爭執之事實（見本院98年12月21日言詞辯論筆錄，見
    本院審卷第74頁）
  (一)原告6 筆郵局定存儲金存單（分別為存單號碼：00000000
    ，本金：200,000 元﹔存單號碼：00000000，本金180,00
    0 元﹔存單號碼：00000000，本金：100,000 元﹔存單
    號碼：00000000，本金960,000 元﹔存單號碼：00000000
    ，本金：100,000 元﹔存單號碼：00000000，本金200,00
    0 元）中途解約。（見臺灣板橋地方法院（下稱板院）98年
    度訴字第1461號卷第16至21頁）
  (二)被告於95年3 月6 日匯回1,516,495 元（916,495+600,000
    ）至原告帳戶，被告自行留存25萬元。（見板院98年度訴字
    第1461號卷第14頁、本院98年度司北調字第244 號卷第26、
    27頁）
  (三)原告曾於97年6 月3 日電匯380,000 元至被告帳戶。（見本
    院98年度司北調字第244 號卷第31頁）
四、兩造爭執之事實（見本院98年12月21日言詞辯論筆錄，見本
    院審卷第74頁）被告受有250,000 元、380,000 元之利益，
    是否無法律上之原因，而應返還其所受利益予原告？
五、得心證之理由：
  (一)按無法律上之原因而受利益，致他人受損害者，應返還其利
    益。雖有法律上之原因，而其後已不存在者，亦同。民法第
    179條定有明文。查原告主張被告將其所有之6筆於郵局之定
    期儲金存單共1,766,495元中途解約，而僅於95年3月6 日匯
    回1,516,495元至原告帳戶，自行留存25 萬元等情，為兩造
    所不爭執，並有郵政定期儲金存單、原告之臺灣銀行優惠儲
    蓄存款綜合服務存摺在卷可稽（見板院98年度訴字第1461號
    卷，第14-21 頁），堪信為真實。被告雖抗辯係因家中每個
    兄弟各分得25萬元，伊受原告之指示故保留25萬元，並非無
    法律原因受有利益云云。然查，被告上開抗辯為原告所否認
    ，被告雖聲請傳喚證人丁○○○○證明原告於97年7 月間曾
    授權被告處理其名下存款乙節，並經證人丁○○○○證述稽
    詳（見本院卷第35頁背面），然查本件被告係於95年3月6日
    將上開郵政定期儲金存單解約而私自留存25萬元，已如前述
    ，則縱證人所述原告於97年7 月間曾授權被告處理其名下存
    款等情為真實，亦與本件被告於95年間之行為無涉。被告復
    未能就上開抗辯舉證以實其說，則其上開抗辯，即屬無據。
    是原告本於不當得利法律關係請求被告返還所受25萬元利益
    ，為有理由，應予准許。
  (二)次查，原告主張被告另應返還38萬元部分，無非係以其目前
    經濟狀況不好，希望被告將其先前匯予之38萬元返還云云，
    然觀諸原告所自承：其係因為被告向其要求稱其他兄弟均有
    向原告拿錢，遂給付38萬元予被告等語（見本院卷第36頁背
    面），堪認原告係本於贈與之意思將38萬元贈與被告，則被
    告係本於兩造間之贈與關係而受領38萬元，自非無法律上原
    因而受有該利益，原告既未撤銷上開贈與行為，被告受領該
    38萬元即非無法律上原因，原告依不當得利法律關係請求被
    告返還38萬元，為無理由，應予駁回。另原告雖於98年6 月
    30日起訴狀中載明：「請求返還25萬元加計法定5%利息及返
    還短少利息及返還38萬元」等語，惟經本院於98年12月21日
    言詞辯論程序中與原告確認其訴之聲明為：被告應給付原告
    63萬元，有本院98年12月21日言詞辯論筆錄在卷可參（見本
    院審卷第74頁），是堪認原告請求之範圍限於本金63萬元，
    並未及於遲延利息之請求，則本院自無從就遲延利息部分為
    判決，併此敘明。
六、綜上所述，原告本於不當得利法律關係請求被告返還25萬元
    部分為有理由，應予准許，逾此部分，為無理由，應予駁回
    。
七、本判決所命給付之金額及價額未逾50萬元，依民事訴訟法第
    389條第1項第5款規定，應依職權宣告假執行。
八、本件事證已臻明確，兩造其餘攻擊防禦方法，經審酌後，或
    與本件無涉，或與判決結果不生影響，毋庸一一論列，併此
    敘明。
九、訴訟費用負擔之依據：民事訴訟法第79條。
中    華    民    國    99    年    5     月    26    日
                  民事第六庭    審判長法  官  朱漢寶
                                      法  官  林春鈴
                                      法  官  陳雯珊
以上正本係照原本作成。
如對本判決上訴，須於判決送達後20日內向本院提出上訴狀。
中    華    民    國    99    年    5     月    26    日
                                      書記官  陳彥樺

司法院資訊處製作；財團法人民間司法改革基金會備份。
